---
title: Exercícios
url: {lib: libraries}
highlighter: prettify
hitheme: twitter-bootstrap
framework: purus
mode: selfcontained
---

## Aula 01

### R como calculadora

1. Calcule o número de ouro no R ($\frac{1 + \sqrt{5}{2}$).

2. O que dá divisão de 1 por 0? E -1 por 0? 

3. Quais as diferenças entre `NaN`, `NULL`, `NA` e `Inf`? 

4.a) Tente mentalmente calcular o que dá a conta `5 + 3 * 10 %/% 3 == 15` no R, sem rodar.

4.b) Adicionando apenas parênteses, faça a expressão acima retornar o resultado contrário. 

### Flow Controls

1.a) O que acontece se eu rodar

```{r eval=FALSE}
x <- 4
if(x = 4) {
  'isso aqui apareceu'
}
x
```

Você notou alguma coisa estranha? Como o R se comporta nesse caso?

1.b) Como você modificaria esse código para não dar erro e aparecer a frase 'isso aqui apareceu'?
Obs: Existem duas formas de modificar o código que farão ele funcionar.

2. Escreva a frase (em uma linha)

> 1 elefante(s) incomoda(m) muita gente  
> 2 elefante(s) incomoda(m) incomoda(m) muito mais  
> 3 elefante(s) incomoda(m) muita gente  
> 4 elefante(s) incomoda(m) incomoda(m) incomoda(m) incomoda(m) muito mais  

usando `for` ou `while`.

```{r results='hide', eval=FALSE, echo=FALSE}
n <- 4
for(i in 1:n) {
  parte1 <- paste(i, "elefantes")
  parte2 <- ""
  for(j in 1:ifelse(i%%2==0,i,1)) {
    parte2 <- paste(parte2, "incomoda(m)")
  }
  parte3 <- ifelse(i%%2 == 0, "muito mais", "muita gente")
  verso <- paste(parte1, parte2, ' ', parte3, sep = '')
  print(verso)
}
```

### Funções

1. Crie uma funçao que recebe um vetor de numeros e devolve a variancia.

2. Calcule a variancia de `x <- 1:100` utilizando a sua funcao criada no item 1 e utilizando a funcao `var()` do R. Compare seus resultados. Eles coincidem? Por que?

3. Altere sua funcao para que agora ela aceite que o usuario escolha entre qual tipo de variancia ela quer calcular. Certifique-se que ela devolva 

4. Construa uma funcao que recebe dois vetores numericos de mesmo tamanho, `v1` e `v2`, e retorne a media ponderada de `v1` por `v2`. Calcule a média ponderada do vetor `v1 <- c(11, 9, 8, 7, 11, 6, 7, 9)` utilizando como pesos o vetor `v2 <- c(1, 2, 1, 2, 1, 2, 1, 2)`. BONUS: certifique que o usuario tenha passado vetores de tamanhos iguais e ambos numericos. Retorne `NULL` caso uma dessas condicoes falhe.  

5. Crie uma versao da funcao `paste()` que una palavras pulando linhas (`\\n`)


6. Crie uma função que recebe um vetor de characters e um vetor numérico de mesmo comprimento e imprima um texto com os nomes dessas variáveis, um símbolo de atribuição (`<-`), e os números, separando cada expressão pulando linhas. Por exemplo:

```{r eval=FALSE, results='hide'}
x <- letters[1:10]
y <- 10:1

imprime_coisas_legais(x, y)
```

```{r eval=FALSE, results='hide'}
a <- 10
b <- 9
c <- 8
d <- 7
e <- 6
f <- 5
g <- 4
h <- 3
i <- 2
j <- 1
```

## Aula 02

### Estruturas de dados

1. O senhor Adalberto é dono de uma loja e quer criar um cadastro de seus clientes. Ele está testando da seguinte maneira:

```{r}
cadastro <- matrix(c("Adalberto", 56, 30253278, "São Paulo"))
```

Qual é o problema deste cadastro?

### Subsetting

Considere o `data.frame` diamonds do R:


1.a) Como você faria para permutar aleatoriamente as colunas?
1.b) É possível permutar linhas e colunas simultaneamente em um passo? 
1.c) Como ordenar as colunas do banco de dados em ordem alfabética?
1.d) Crie uma nova variável no banco de dados que seja 1 se o preço (`price`) for menor 300 e 0 caso contrário.

## Aula 03

## Aula 04

## Aula 05

## Aula 06

## Aula 07

## Aula 08

## Aula 09

## Aula 10

## Aula 11

## Aula 12

