---
title: "Aula 02 - Estruturas de dados e vocabulário"
author: "Curso de R: Do casual ao avançado"
date: "21 de janeiro de 2015"
output: 
  ioslides_presentation:
    mathjax: "//cdn.mathjax.org/mathjax/latest/MathJax.js?config=TeX-AMS-MML_HTMLorMML"
    logo: logo.png
    keep_md: true
    self_contained: true
---

```{r, echo=FALSE}
library(pander)
panderOptions("table.style", "rmarkdown")
```

## Funções

- Funções também são objetos! (tudo à esquerda de `<-` vira objeto no R)
- Funções podem ser passadas como argumentos de outras funções
- Use suas funções como se tivessem vindas com o R: `nome_da_funcao(...)`
- Crie uma função sempre que for repetir o código e for mudar poucas coisas entre essas repetições
- Crie funções se esta puder ser generalizada para a tarefa específica em que sua implementação foi motivada

## Funções

**Parâmetros**

```{r, eval=FALSE}
### <b>
nome_da_funcao <- function(<parâmetros>) {
### </b>
  # faz coisas com os parâmetros
  resultado
}
```

- Parâmetros são objetos cujos valores devem ser atribuídos pelo usuário
- Funções aceitam quantos parâmetros precisar, e de qualquer tipo, inclusive nada (`NULL`)
- Os nomes dos parâmetros se tornarão objetos que só poderão ser usados dentro da função

## Funções

**Parâmetros opcionais**

Podemos definir parâmetros que possuem valores "padrão".

```{r}
# função que ecoa uma palavra
ecoar <- function(palavra, n_ecos = 3) {
    paste(c(rep(palavra, n_ecos), "!"), collapse = " ")
}

ecoar("eco")
ecoar("eco", 5)
```

## Funções

**Parâmetros relativos**

Um parâmetro pode usar outro parâmetro como valor padrão.

```{r, eval=FALSE}
# Função que desenha um histograma
### <b>
histograma <- function(numeros, xlab = "x", 
                       titulo = paste("Histograma de", xlab)) {
### </b>
  hist(numeros, xlab = xlab, main = titulo)
}
```

O parâmetro `titulo` usa o parâmetro `xlab` para compor seu valor padrão.


## Funções

**Ordem ou nome dos parâmetros**

Funções entenderão os parâmetros passados...

- se forem passados com o nome, mesmo que fora da ordem
- se forem passados na ordem, mesmo que sem o nome
- se não houver ambiguidade, o R aceita parte do nome do parâmetro

```{r, eval=FALSE}
# As quatro linhas abaixo resultam no mesmo gráfico
histograma(altura, "altura")                  # na ordem
histograma(numeros = altura, xlab = "altura") # pelo nome
histograma(xlab = "altura", altura)           # pelo nome e depois na ordem
histograma(altura, xl = "altura")             # parte do nome
```



## Funções

**Parâmetro '...'**

Utilidade 2: os parâmetros extras serão passados a uma terceira função que tem muitos parâmetros

```{r, eval=FALSE}
histograma <- function(numeros, xlab = "x", 
                       titulo = paste("Histograma de", xlab), ...) {
  hist(numeros, xlab = xlab, main = titulo, ...)
}

# parâmetros extras para hist()
histograma(altura, breaks = 100, col = 2)
```

Passamos `breaks` e `col` à função `histograma()` que repassou à função `hist()`.


## Funções

**Escopo**

```{r}
(x <- exp(1))
f <- function(x) print(x)
f(2)

g <- function(y) print(x)
g(2)

```

## Funções

**Escopo**

- Objetos moram em **ambientes** (*environments*)
- As funções as procuram os objetos que precisam usar nesses *environments*
- A ordem de procura segue a regra do mais específico até o ambiente global (`.GlobalEnv`)
- Se nada for encontrado, retorna um erro
- Se houver dois objetos com o mesmo nome, prevalece o mais específico (o primeiro que for encontrado)

## Variáveis aleatórias {.build}

```{r, eval=FALSE}
dnorm(x, mean = 0, sd = 1, log = FALSE)
pnorm(q, mean = 0, sd = 1, lower.tail = TRUE, log.p = FALSE)
qnorm(p, mean = 0, sd = 1, lower.tail = TRUE, log.p = FALSE)
rnorm(n, mean = 0, sd = 1)
```

## Variáveis aleatórias

- **d** ("density") Densidade da Normal, ou f.d.p da Normal
- **p** ("probability") Função de distribuição acumulada (f.d.a) da Normal
- **q** ("quantile") Quantil da Normal
- **r** ("random") Gera um número vindo de uma Normal

## Variáveis aleatórias {.smaller}

No lugar de `norm`, você pode trocar por outra distribuição de probabilidade.

```{r, echo=FALSE, results='asis'}
dist <- data.frame("Distribuição" = c("Normal",
                                      "Uniforme",
                                      "Beta",
                                      "Chi Quadrado",
                                      "Exponencial",
                                      "F de Snedecor",
                                      "Gama",
                                      "Poisson"),
                   "Apelido" = c("norm",
                                 "unif",
                                 "beta",
                                 "chisq",
                                 "exp",
                                 "f",
                                 "gamma",
                                 "pois"))
pander(dist)
```


## Vocabulário

```{r, echo=FALSE}
diversos <- data.frame("Função" = c("x:y", 
                                    "x=y", 
                                    "?x", 
                                    "x$y", 
                                    "x%\\*%y"),
                       "Descrição" = c("Sequencia de x até y", 
                                       "x recebe y (atribuição)", 
                                       "documentação de x", 
                                       "extração de y do objeto x", 
                                       "Multiplicação matricial das matrizes x e y"))

estatistica <- data.frame("Função" = c("mean(x)",
                                       "var(x) / sd(x)",
                                       "quantile(x)",
                                       "cov(x, y) / cor(x, y)"),
                          "Descrição" = c("Média de x",
                                          "Variância / Desvio Padrão amostral de x",
                                          "Quantis de x",
                                          "Covariância / Correlação linear entre x e y"))

matematica <- data.frame("Função" = c("log(x)",
                                      "exp(x)",
                                      "abs(x)",
                                      "sign(x)",
                                      "sqrt(x)",
                                      "choose(n, k)",
                                      "factorial(x)"
                                      ),
                         "Descrição" = c("Logaritmo natural de x",
                                         "e elevado a x",
                                         "valor absoluto de x",
                                         "sinal de x (1 ou -1)",
                                         "raiz quadrada de x",
                                         "combinações de n, k a k",
                                         "fatorial de x"))

trigonometria <- data.frame("Função" = c("cos(x) / sin(x) / tan(x)",
                                           "acos(x) / asin(x) / atan(x)"),
                            "Descrição" = c("seno/cosseno/tangente de x",
                                              "arco-seno/cosseno/tangente de x"))
```

## Vocabulário {.smaller}

**Matemática**

```{r, echo=FALSE, results='asis'}
pander(matematica)
```

## Vocabulário

**Estatística**

```{r, echo=FALSE, results='asis'}
pander(estatistica)
```

## Vocabulário

**Diversos**

```{r, echo=FALSE, results='asis'}
pander(diversos)
```

## Estruturas de dados no R {.build}

Tipos básicos de estrutura no R:

- **Atomic vector**: homogêneo e unidimensional
- **Matriz**: homogêneo e bidimensional
- **Array**: homogêneo e multidimensional
- **Lista**: heterogêneo 
- **Data frame**: heterogêneo 


**Nota**: em sua implementação, atomic vectors e matrizes são também arrays e data frames são listas.


## Atomic Vectors

Estrutura de objetos mais simples do R, caracterizados por "não ter dimensão"

Tipos de atomic vectos:

- lógico
- integer
- double
- complexo
- character

## Atomic Vectors 

Exemplos:

```{r}
var1 <- c(1, 2.5, 4.5)
var2 <- c(1L, 6L, 10L)
var3 <- c(TRUE, FALSE, T, F)
var4 <- c("essas são", "algumas strings")
```

**Curiosidade**: na função `c()`, o *c* é de *concatenate*.

## Atomic Vectors {.build}

Para saber qual é o tipo de um objeto, utilizamos a função `typeof()`.

```{r tipos}
typeof(var1)
typeof(var2)
typeof(var3)
typeof(var4)
```

## Atomic Vectors {.build}

As funções `is.integer()`, `is.double()`, `is.logical()`, `is.character()` são usadas para testar se um objeto é de um determinado tipo.

```{r}
is.integer(var1)
is.double(var1)
is.numeric(var1)
```

## Atomic Vectors {.build}

```{r}
is.logical(var3)
is.character(var4)
```

Note que a função `is.numeric()` retorna `TRUE` tanto para objetos double quanto para integer.

## Coerção

Quando dois tipos de objetos são inseridos uma estrutura homogênea (atomic vectors, arrays ou matrizes), o R converte converterá o objeto para o tipo mais flexível, na ordem:

- logical
- integer
- double
- character

Na lista acima, character é o tipo mais flexível.

## Coerção {.build}


```{r}
c("a", 1, TRUE, T)
c(T, 1, F)
```

Isso pode ser útil, por exemplo, para contar o número de TRUEs em um vetor lógico:

```{r}
sum(c(T, F, T, F, T))
```

## Factors

*Factors* são utilizados para armazernar dados categorizados e são caracterizados por:

- conterem apenas valores pré-definidos, chamados *levels*; e
- se basearem num vetor de inteiros.


```{r}
f <- factor(c("aventura", "terror", "comédia", "drama"))
f
levels(f)
```

Observe que, dentro do objeto, os *levels* são organizados em ordem alfabética.

## Factors {.build}

Sempre tome cuidado ao converter factors em objetos numéricos:

```{r}
f <- factor(c("2", "3", "1", "10"))
as.numeric(f)
as.numeric(as.character(f))
```

## Matrizes e Arrays

Matrizes e arrays são definidos usando as funções `matrix()` e `array()`.

```{r}
# Um vetor para descrever todas as dimensões
arr <- array(1:12, c(3,2,2))

# Dois argumentos para determinar o número de linahs e colunas
mat <- matrix(1:6, ncol = 3, nrow = 2)
```

Diferentemente dos atomic vectors, essas estruturas apresentam o atribuito *dimensão*.

**Nota**: observe que uma matriz é um array com duas dimensões.

## Dimmensões e comprimentos

As funções `length()`, `dim()`, `nrow()`, `ncol()` são usadas para determinar o comprimento de cada dimensão de um objeto.

## Dimensões e comprimentos {.build}

```{r}
dim(c(1,2,3))
nrow(c(1,2,3))
ncol(c(1,2,3))
length(c(1,2,3))
```

## Dimensões e comprimentos {.build}

```{r}
dim(arr)
length(arr)
nrow(arr)
ncol(arr)
```

## Dimensões e comprimentos {.build}

```{r}
dim(mat)
length(mat)
nrow(mat)
ncol(mat)
```

## Listas e Data frames

Listas são definidas usando a função `list()`.

```{r, eval = F}
lista <- list(
  c(1:5),
  c("homem", "mulher"),
  c(T, F, T),
  list(c(1,2,3), c("a", "b", "c"))
  )
```

Data frames são listas em que todos os elementos têm o mesmo comprimento. São definidos usando a função `data.frame()`.

```{r}
df <- data.frame(x = 1:4, y = c("oi", "oi", "oi", "oi"), z = T)
```

## Diferença entre data.frame e matrix

Com o que foi dito até agora, qual é a diferença entre `data.frame` e `matrix`?

No `data.frame` do slide anterior, a variável `z` só foi definida para a primeira linha?

## data.frames e factors {.build}

```{r}
df <- data.frame(x = 1:4, y = c("oi", "oi", "oi", "oi"), z = T)
str(df)
```

```{r}
df <- data.frame(x = 1:4, y = c("oi", "oi", "oi", "oi"), z = T, 
                 stringsAsFactors = F)
str(df)
```

## data.frames {.build}

Se usarmos a função `names()` obtemos o nome das colunas do data frame. 

```{r}
names(df)
names(df) <- c("a", "b", "c")
names(df)
```

## Combinando data.frames

É possível combinar data frames usando as funções `rbind()` e `cbind()`:

```{r}
df1 <- data.frame(x = 3:4, y = c("s", "s"), z = T)
df2 <- data.frame(x = 1:2, y = c("n", "n"), z = F)
```

## Combinando data.frames {.build}

```{r}
rbind(df1, df2)
cbind(df1, df2)
```

**Nota**: essas funções tammbém funcionam com matrizes

## Subsetting {.build}

Chamamos de *subsetting* a seleção de um subconjunto de um objeto. No R, existem três tipos principais de operação de subsetting:

- Números inteiros positivos
- Números inteiros negativos
- Vetores lógicos

## Números inteiros positivos {.build}

```{r}
x <- c(13, 8, 5, 3, 2, 1, 1) 
x[c(1,2,3)]
order(x)
x[order(x)]
```

## Números inteiros negativos {.build}

```{r}
x[-c(2, 5,6)]
```

## Vetores lógicos {.build}

```{r}
x == 1
x[x==1]

x > 5
x[x>5]
```

## Outras dimensões {.build}

```{r}
m <- matrix(c(1:5, 11:15), nrow=5, ncol=2)
m
```

## Outras dimensões {.build}

```{r}
m[5,2] # Retorna o elemento especificado pelos índices.
m[,1] # Retorna todos os elementos da coluna 1.
m[3,] # Retorna todos os elementos da linha 3.
m[m%%2 == 0] # Retorna os elementos pares.
```

## Alterando valores usando subsetting {.build}

```{r}
x <- c(13, 8, 5, 3, 2, 1, 1) 
x[x>5] <- 0
x
```

## Leitura de dados

Para ler um banco de dados no R usamos a função `read.table()`. A seguir estão os principais argumentos dessa função e sua descrição:

```{r, eval  = F}
help(read.table)
```

## Ler arquivo no R

Vá para o R!

## Estatísticas básicas

Vá para o R!

## Operador pipe %>%

O logo do nosso curso!
o operador `%>%` usa o resultado do seu lado esquerdo como primeiro argumento da função do lado direito. "Só" isso!
Para usar o operador `%>%`, primeiramente devemos instalar o pacote `magrittr` com a função `install.packages()`
```{r, , eval=FALSE}
install.packages("magrittr")
```
e carregá-lo com a função `library()`
```{r}
library(magrittr)
```

## Uso do %>%  {.build}

```{r}
x <- c(1,2,3,4)
x %>% sum %>% sqrt
sqrt(sum(x))
```

## Uso do %>% 

```{r, eval=FALSE}
esfrie(asse(coloque(bata(acrescente(recipiente(
  rep("farinha", 2), "água", "fermento", "leite", "óleo"), 
  "farinha", até = "macio"), duração = "3min"), 
  lugar = "forma", tipo = "grande", 
  untada = T), duração = "50min"), "geladeira", "20min")
```

## Uso do %>% 

```{r, eval = F}
recipiente(rep("farinha", 2), "água", "fermento", "leite", "óleo") %>%
  acrescente("farinha", até = "macio") %>%
  bata(duração = "3min") %>%
  coloque(lugar = "forma", tipo = "grande", untada = T) %>%
  asse(duração = "50min") %>%
  esfrie("geladeira", "20min")
```

## Uso do %>% {.build}

```{r}
T %>% mean(c(NA, rnorm(100)), na.rm = .)
F %>% mean(c(NA, rnorm(100)), na.rm = .)
```

