---
title: "Aula 01 - Noções básicas"
output:
  html_document:
    number_sections: yes
    toc_depth: 2
    toc: yes
date: "2015-01-12"
---

```{r, echo=FALSE}
library(pander)
```

# R como calculadora

A linguagem do R é um tanto quanto intuitiva, muita coisa sai do jeito certo no chute! Para ver um exemplo disso, é interessante começar fazendo do R uma grande calculadora. Tente jogar no console `2*2 - (4 + 4)/2`. Pronto. Com essa simples expressão você já é capaz de imaginar (e certeiramente) como pedir ao R para fazer qualquer tipo de operação aritmética. Lição aprendida!

Além do mais, as operações e suas precedências são mantidas como na matemática, ou seja, divisão e multiplicação são calculadas antes da adição e subtração. E os parênteses nunca são demais!

Falando em matemática, o $\pi$ já vem definido!

```{r}
pi

sin(pi/2) + 2*3
(sin(pi/2) + 2)*3
```

Veja que apareceu a função `sin()`, o famoso seno. Tente outras funções trigonométricas para ver se acerta de prima!

Mas a ideia é essa. Ser intuitivo. A dica aqui é tentar! No R, um erro não é nenhuma dor de cabeça, é rápido consertar e testar (**debugar**, para os mais íntimos).

## Valores especiais

Certas operações matemáticas podem suscitar em valores não numéricos. Exemplo disso são log de números negativos e divisões por zero. Para tais operações, o R reservou valores especiais para serem retornadas quando operações não resultarem em um número propriamente dito. A tabela abaixo lista esses objetos:

```{r,  echo=FALSE, results='asis'}
tab_valores_especiais <- data.frame("Valor" = c(),
                                    "Quando ocorre" = c())

```

## Operadores aritméticos

Os bons e conhecidos operadores aritméticos. Com números reais eles funcionam como na matemática, mas ao saírmos da reta, eles podem fazer muito mais!

```{r,  echo=FALSE, results='asis'}
op_aritmetico <- data.frame(operador = c("x + y", "x - y", "x * y", "x / y", "x^y ou x**y", "x%%y", "x%/%y"),
                            descricao = c("Adição de x com y", "Subtração de y em x", "Multiplicação de x e y", "Divisão de x por y", "x elevado a y-ésima potência", "Resto da divisão de x por y (módulo)", "Parte inteira da divisão de x por y")) 

pander(op_aritmetico)
```


```{r results='markup'}
1 + 1
10 - 8
2*10
18/3
2^4
9%%2
9%/%2
```
## Operadores lógicos

Operadores lógicos retornarão sempre ou `TRUE` ou `FALSE`. Eles definem perguntas que aceitam apenas verdadeiro e falso como resposta, como sugere o quadro abaixo.

```{r, echo=FALSE, results='asis'}
op_logico <- data.frame(operador = c("x < y", "x <= y", "x > y", "x >= y", "x == y", "x != y", "!x", "x | y ", "x & y", "xor(x, y)"),
                        descricao = c("x menor que y?", "x menor ou igual a y?", "x maior que y?", "x maior ou igual a y?", "x igual a y?", "x diferente de y?", "Negativa de x", "x ou y são verdadeiros?", "x e y são verdadeiros?", "x ou y são verdadeiros (apenas um deles)?"))
pander(op_logico)
```

Exemplos:
```{r}
1 < 1
1 <= 1
1 == 0.999
1 == 0.99999999999999999
13.5 != 13.5
!TRUE
TRUE | FALSE
FALSE | FALSE
TRUE & FALSE
TRUE & TRUE
xor(TRUE, TRUE)
xor(TRUE, FALSE)
TRUE == 1
TRUE == 2
FALSE == 0
```

## Números complexos

O R manipula números complexo de maneira fácil e intuitiva do mesmo jeito que trata os números reais. Além disso, disponibiliza funções úteis para eles, como módulo, conjugado e argumento.

```{r}
x <- -8 + 0i

# verifica se x é um número commplexo
class(x)
is.complex(x)
```

A tabela abaixo resume algumas funções interessantes para números complexos.

```{r, echo=FALSE, results='asis'}
complexo <- data.frame("Função" = c("Re(z)",
                                    "Im(z)",
                                    "Mod(z)",
                                    "Arg(z)",
                                    "Conj(z)"),
                       "Descrição" = c("Parte real de x", 
                                       "Parte imaginária de x", 
                                       "Módulo de x", 
                                       "Argumento de x", 
                                       "Complexo conjugado de x"))

pander(complexo)
```

Demais funções matemáticas, como logaritmo, funções trigonométricas, exponencial e radiciação também estão implementadas para números complexos.

# Controle de fluxo (*flow controls*)

## Sumário

- if, else, else if: testa uma condição
- for, while: "laços" ou iterações
- break, next: ações dentro de laços

## if, else e else if

### Estrutura:

```{r, echo = TRUE, eval=FALSE}
if(<condição1>) {
  # se a condição1 for verdadeira...
  # faz coisas interessantes.
} else if (<condição2>) {
  # caso a condição1 seja falsa e a condição2 seja verdadeira...
  # faz coisas legais para este caso.
} else {
  # faz coisas necessárias caso todas as condições anteriores falharem
}
```

As condições devem ser expressões lógicas, ou seja, testes que retornem `TRUE` ou `FALSE`. Assim, o código entre `{}` será executado se a condição for `TRUE` ou será ignorada se a condição retornar `FALSE`.

### Exemplo:

```{r}
x <- 4

# teste: x NÃO é um número?
!is.numeric(x)
# teste: x é menor que zero?
x < 0
# teste: x é maior que zero?
x > 0

if(!is.numeric(x)) {
  "x não é um número"
} else if(x > 0) {
  "x é positivo"
} else if(x < 0) {
  "x é negativo"
} else {
  "x é nulo"
}
```

O que acontece no exemplo acima, passo a passo:

1. A expressão `!is.numeric(x)` testa se `x` NÃO é um número. Como `x` vale 4, ele retorna `FALSE`. Assim, a expressão `{"x não é um número"}` não é executada e a próxima condição é testada;

2. No primeiro `else if`, o teste lógico `x > 0` retorna `TRUE`, fazendo com que a expressão `{"x é positivo"}` seja executada e todo o restante dos testes, ignorado.

**OBS:** a condições `x < 0` nunca chegou a ser testada. Uma vez encontrada uma condição verdadeira, o programa executa o respectivo bloco de códigos entre `{}` e descarta as demais instruções.

### Considerações:

- O `else` e o `else if` têm que estar na mesma linha do `}` da expressão anterior, senão não rodará!

```{r, eval=FALSE}
#Certo
if(1 == 2) {
  "Um resultado muito interessante!"
} else { # <----- Mesma linha que o "}"
  "1 é diferente de 2"
}

# ERRADO!!! Não rodará
if(1 == 2) {
  "Um resultado muito interessante!"
}
else { # <----- Na linha abaixo do "}"
  "1 é diferente de 2"
}
```

- Além de `TRUE` e `FALSE`, o R aceita `1` e `0`, respectivamente. Na verdade, não precisa ser `1` exatamente, a regra é: 
    - número diferente de zero é `TRUE`; e 
    - número igual a zero é `FALSE`.
    
- Objetos `character`, `NA`, `NaN` e `list` não são interpretáveis como lógicos. Será retornado um erro caso tente passá-los como condições.

- Caso seja passado um `array`, `vector` ou `matrix`, será utilizado apenas o primeiro elemento (é melhor evitar usar arrays como condições!). Será enviado um aviso de que isso ocorreu.

- `else` e `else if` são opcionais.

## for

O `for` é um tipo "laço" (*loop*, em inglês) que aplica um bloco de 

### Estrutura:

```{r, eval=FALSE}
for(iterador in <sequencia>) {
  # Fazer algo para cada item da <sequencia>
  # pode ter outros for's aqui dentro!
}
```

### Exemplo:

O uso mais simples é quando iteramos em um vetor de inteiros, como se fossem contadores.
```{r}
for(i in 1:5) {
  print(i)
}
```

Mas podemos iterar em um vetor qualquer.

```{r}
frutas <- c("banana", "uva", "abacaxi")

# Brincadeira da <fruta> + "guei"
for(fruta in frutas) {
  print(paste(fruta, "guei", sep = ""))
}
```

Para cada item do vetor `frutas`, o `for` atribuiu ao objeto `fruta` o valor do respectivo item e aplicou a função `print(paste(fruta, "guei", sep = ""))`.

Formas alternativas com o mesmo comportamento que o acima:
```{r, eval=FALSE}
# repare nos []'s depois do vetor 'frutas'
for(i in 1:length(frutas)) {
  print(paste(frutas[i], "guei", sep = ""))
}

# seq_along() é uma função especialmente útil para for's
for(i in seq_along(frutas)) {
  print(paste(frutas[i], "guei", sep = ""))
}
```

**OBS** Apesar de parecer mais 'elegante' atribuir diretamente os valores ao iterador (como no caso do `fruta in frutas`), muitas vezes você se pegará na necessidade de usar os índices dos valores. Casos típicos é quando se tem um outro vetor que faz relação com outro. O exemplo abaixo não seria possível caso utilizássemos `fruta in frutas` no lugar de `i in seq_along(frutas)`.

```{r}
# Exemplo simples de quando é util utilizar índice em vez de valor.
frutas1 <- c("banana", "uva", "abacaxi")
frutas2 <- c("kiwi", "uva", "laranja")
pessoas <- c("Amanda", "Bruno", "Caio")

for(i in seq_along(frutas1)) {
  if(frutas1[i] == frutas2[i]) {
    frutas1[i] <- "manga" # Troca a fruta 1
    print(paste(pessoas[i], "ganhou frutas repetidas. Uma delas foi trocada por manga."))
  }
}
```

### *ifelse()*: *for* com *if else*

Como veremos mais para frente, vetores são quase sempre bem-vindos no R. Muitas funções trabalham com vetores de maneira muito conveniente e a função `ifelse()` é um exemplo disso. Ela é a abordagem mais simples quando queremos que cada elemento de um vetor passe por algum teste lógico (como no exemplo acima) para retornar um valor dependendo se a condiçao for `TRUE` ou `FALSE` (como nunca é demais, dê um `?ifelse` para ver a documentação se for preciso). Abaixo está a replicação do exemplo acima, mas sem a mensagem de aviso.

```{r}
frutas1 <- c("banana", "uva", "abacaxi")
frutas2 <- c("kiwi", "uva", "laranja")
pessoas <- c("Amanda", "Bruno", "Caio")

frutas1 <- ifelse(frutas1 == frutas2, "manga", frutas1)
```

O código acima está dizendo que se os respectivos elementos de frutas1 e frutas2 calharem de serem iguais, então substitua por "manga". Se forem diferentes, então mantenha a fruta 1 original. Finalmente, atualize o vetor `frutas1`.

Na parte de vetorização será descrita com mais detalhe o que está acontecendo por trás dos panos.

### Considerações:

O uso do *for*, ao contrário das outras linguagens de programação, se tornará cada vez menos frequente conforme você for se aprimorando no R. Ele é especialmente ineficiente no R e, além disso, existem outras funções que o substituem e ainda facilitam muito mais a vida.

## while

O laço `while` é especialmente útil quando não sabemos quando iremos parar (a condição para o laço deixar de rodar pode envolver o acaso ou convergência, por exemplo). Cuidado com os *loops* infinitos! =)

### Estrutura:

A estrutura é muito similar ao `if`. Tem a condição (ou teste lógico) e a expressão a ser executada enquanto a condição for verdadeira.

```{r, eval=FALSE}
while(<condições>) {
  # coisas para fazzer enquanto as <condições> forem TRUE
}
```

### Exemplo:
Abaixo está uma simulação de lançamento de moedas do qual se tem interesse em saber quantos lançamentos foram necessários até o aparecimento de uma "cara".
```{r}
p <- 0.2 # probabilidade de cair "cara"
lances <- 0 # contador de lançamentos
while(runif(1) > p) {
  lances <- lances + 1
}

lances
```

A função `runif(1)` gera um número aleatório no intervalo unitário toda vez que a condição é avaliada. Se este número for maior que `p`, então a moeda e lançada novamente e o contador de lançamentos é incrementado em uma unidade e esse ciclo se repete até que, por acaso, o número sorteado seja menor que `p`. No fim, teremos nossa desejada variável aleatória simulada de lances até "cara".

Repare que enquanto a condição retornava `TRUE`, a expressão sera reexecutada. O laço só parou quando a condição retornou `FALSE`. Essa é a regra do `while`.

# Vetorização

Vetores no R são cadeias ordenadas de elementos (geralmente números ou palavras) e são os objetos de maior interesse porque são eles que guardam os dados a serem analisados. Por essa razão que quase tudo feito no R aceita de braços abertos um "vetor" (entre aspas por que "vetor" aqui pode ser vetor, matriz, tabela, lista e afins, tipos de objetos que serão explicados em detalhes na próxima aula).

Se você é novo no mundo da programação, não vai sentir muito a vantagem desse conceito. Aos que já estão acostumados a programar em outras lingaguens de programação se verão tentados a usar *loops* para tudo. Isso terá de mudar (e irá, naturalmente). Como frisado anteriormente, *loops* no R são sofrivelmente ineficientes.

## Tecnicalidades

Tecnicamente, vetorização nada mais é do que a cultura de se criar e usar funções vetorizadas. Essas funções recebem vetor(es) [x1, ..., xn] e devolvem vetor(es) [f(x1), ..., f(xn)]. Mas por quê é importante, afinal?

Implementar funções vetorizadas seria uma tarefa simples, não fosse a lentidão dos *loops*. No R, funções vetorizadas realmente úteis são implementadas nas linguagens de baixo nível, que são muito mais rápidas. Por isso, a não ser que domine C, FORTRAN ou C++, você ficará dependente das funções vetorizadas disponíveis pelo R ou por terceiros.

## Eficiência

Abaixo está um exemplo que mostra a diferença de tempo que leva para calcular a raiz quadrada de cada elemento de um vetor de números. 

- Uma das funções está implementada inteiramente em R utilizando um *for* para calcular a raiz quadrada em cada elemento do vetor por meio da função `sqrt()`;
- Uma segunda maneira de efetuar a mesma operação tira proveito da implementação vetorizada em C da função `sqrt()`.

```{r}
x <- 1:1000000 # sequência de inteiros de 1 a 1000000

# função que calcula a raiz quadrada de cada elemento de um vetor de números
meu_sqrt <- function(numeros) {
  resp <- numeric(length(numeros))
  for(i in seq_along(numeros)) {
    resp[i] <- sqrt(numeros[i])
  }
  return(resp)
}

# Comparação de eficiência entre função vetorizada e função "vetorizada no R"
system.time(x2a <- meu_sqrt(x))
system.time(x2b <- sqrt(x))

# Verifica que os dois vetores são iguais
identical(x2a, x2b)
```

Um ganho de 200 vezes na eficiência! E as vantagens não param por aí:

1. Essas funções foram construídas e testadas por pessoas que ganham a vida fazendo isso;
2. No R, uma função é "esperta" e funciona para diferentes tipos de objetos que passamos a ela, muitas vezes da forma que esperamos.

## Reciclagem

Um conceito que caminha junto com a vetorização é a chamada Reciclagem. Um exemplo ajuda a esclarecer o que isso significa.

```{r}
x <- c(1,5)
y <- c(1,10,100,1000)
x + y
```

Neste exemplo estamos somando dois vetores de tamanhos diferentes. Na matemática isso não faz sentido, mas no R faz! E qual convenção se usa para que essa operação seja bem definida? A resposta é Reciclagem. O operador `+` é uma função vetorizada e que está programado para lidar com quase qualquer tipo de soma que o usuário queira desafiá-lo a fazer. Ao ser incumbido da árdua missão de somar dois vetores de tamanhos diferentes, o `+` "recicla" os valores do menor vetor, no caso o vetor `x`, reutilizando seus valores até preencher o vetor maior. 

Esta convenção aparece sempre que possível no R e vale tomar cuidado: há vezes em que o R não avisa que reciclou valores.

# Funções

Funções são grandes trunfos das linguagens de programação. Função no R tem a mesma finalidade das funções das demais linguagens: evitar repetir códigos e construir abstrações. Funções deixam o código mais legível, elegante e menos repetitivo. Além disso, funções abstraem uma rotina para casos mais gerais por meio de parâmetros, fazendo-a útil para casos além daquela configuração específica que motivou sua implementação.

## Estrutura

```{r, eval=FALSE}
nome_da_funcao <- function(<parâmetros>) {
  # faz coisas com os parâmetros
  resultado
}

# uso da função
nome_da_funcao(param1, param2, ...)
```

Pontos relevantes:

- Funções também são objetos! Aliás, tudo que você atribui com `<-` vira um objeto no R. Assim, é natural pensar que funções podem receber outras funções como argumento e isso é bem comum.

- Assim que uma função for atribuída a um objeto, use esta função como se ela tivesse vinda com o R: `nome_da_funcao(...)`.

## Parâmetros

Funções aceitam quaisquer e quantos parâmetros precisar e retorna um objeto, de qualquer tipo, inclusive nada (`NULL`). No lugar do `<parâmetros>` você pode colocar nomes que servirão de objetos (número, texto, vetor, lista, etc.) dentro da sua função.

### Parâmetros opcionais
Parâmetros são objetos cujos valores devem ser atribuídos pelo usuário. Porém, existem parâmetros opcionais, que assumem um dado valor padrão caso o usuário opte por não especificar explicitamente.

```{r}
# função que ecoa uma palavra
ecoar <- function(palavra, n_ecos = 3) {
    paste(c(rep(palavra, n_ecos), "!"), collapse = " ")
}
```

### Parâmetros relativos
Além de parâmetros opcionais, podem existir parâmetros cujo valor padrão usa o valor de outro parâmetro. Exemplo:

```{r, fig.width=6, fig.height=3}
# Função que desenha um histograma
histograma <- function(numeros, xlab = "x", titulo = paste("Histograma de", xlab)) {
  hist(numeros, xlab = xlab, main = titulo)
}

# Simula 1000 medidas de altura de pessoas de uma Normal com média 1,80 e desvio padrão de 0,1.
altura <- rnorm(n = 1000, mean = 1.80, sd = 0.1)
histograma(altura, "altura")
histograma(altura, "altura", "Eu escolho o título que eu quiser")
```

O parâmetro `xlab` define o título do eixo x enquanto `titulo` escreve o título principal do gráfico. Este último irá utilizar o nome passado para o eixo x para criar o seu valor padrão.

### Ordem ou nome
Podemos passar valores aos parâmetros explicitamente ou implicitamente. Passar valor explicitamente significa associar o valor desejado ao nome do parâmetro. Por exemplo, no código `rnorm(n = 1000, mean = 1.80, sd = 0.1)` está claro qual valor será passado para cada parâmetro. Se quisermos omitir os nomes dos parâmetros, as funções terão a boa vontade de deduzir a qual parâmetro você deseja atribuir certo valor e isso é feito utilizando a ORDEM dos parâmetros definidos na criação da função. No comando `histograma(altura, "altura")` nenhum parâmetro foi diretamente definido, mas pela ordem, o vetor `altura` foi atribuído ao parâmetro `numeros` e a *string* `"altura"` foi atribuída ao parâmetro `xlab` da função `histograma()`. A versão "explícita" desse comando seria `histograma(numeros = altura, xlab = "altura")`.

**OBS:** Misturar as formas, explícitas e implícitas, também funciona e versões explícitas aceitam que os parâmetros sejam passados fora de ordem. A expressão `histograma(xlab = "altura", altura)` daria certo também!

**OBS 2:** Se não for ambíguo, o R aceita que apenas parte do nome do parâmetro seja passado. No nosso exemplo, `histograma(altura, t = "Eu escolho o título que eu quiser", x = "altura")` levaria ao mesmo resultado que todos os citados até aqui.

### Parâmetro "..."

Existe um parâmetro especial e frequentemente disponível em funções que é simbolizado por três pontinhos "...". Esse argumento indica que pode ser passado um número variável de parâmetros e que, geralmente, estes serão repassados para outras funções. 

Uma utilidade é quando você deseja fazer possível mexer nos parâmetros de uma função, mas não quer copiar todos os seus parâmetros novamente. Retomemos o exemplo da função `histograma()`:

```{r}
histograma <- function(numeros, xlab = "x", titulo = paste("Histograma de", xlab), ...) {
  hist(numeros, xlab = xlab, main = titulo, ...)
}

histograma(altura, breaks = 100, col = 2)
```

Repare que nunca precisamos definir os parâmetros `breaks` e `col` na função `histograma()`. O ... fez o trabalho de enviar essas informações à função `hist()`.

Um segundo cenário que ... se faz útil é quando uma função aceita um número indefinido de argumentos. Um exemplo disso é a função `paste()`, que concatena palavras. A ela, podemos passar quantas palavras quisermos. Não fosse o ..., teríamos que ter os parâmetros `(palavra1, palavra2, palavra3, ...)`. Sem chances.

```{r}
args(paste)

paste("Eu", "sou", "o", "capitão", "planeta")
```

## Funções anônimas

As funções anônimas são frequentemente utilizadas e têm essa denominação pois não nos damos o trabalho de defini-las como um objeto permanente no nosso ambiente de trabalho. Veja o exemplo abaixo:

```{r}
nums <- 1:10

eh_par <- sapply(nums, function(numero) {numero %% 2 == 0})

cbind(nums, eh_par) 
```

Não se preocupe em entender tudo o que o código acima está fazendo, você aprenderá adiante tudo sobre a função `sapply()` e `cbind()`. O ponto deste exemplo está na parte `function(numero) {numero %% 2 == 0}`. Este pedaço de código define uma função, mas essa função não tem nome! Apesar disso, ela continua sendo um objeto e pode ser passada como parâmetro de função, assim como faríamos com números, textos e vetores. Caso a função fosse útil em outros contextos ou tivesse que ser repetida em outra parte do código, poderíamos guardá-la no ambiente de trabalho, como mostra o exemplo que segue:

```{r}
testa_se_eh_par <- function(numero) {
  numero %% 2 == 0
}

eh_par <- sapply(nums, testa_se_eh_par)
```

O resultado é idêntico como deveria ser, mas agora a função tem nome e pode ser utilizada conforme a conveniência.

# Vocabulário

```{r, echo=FALSE}
diversos <- data.frame("Função" = c("x:y", 
                                    "x=y", 
                                    "?x", 
                                    "x$y", 
                                    "x%*%y"),
                       "Descrição" = c("Sequencia de x até y", 
                                       "x recebe y (atribuição)", 
                                       "documentação de x", 
                                       "extração de y do objeto x", 
                                       "Multiplicação matricial das matrizes x e y"))

estatistica <- data.frame("Função" = c("mean(x)",
                                       "var(x) / sd(x)",
                                       "quantile(x)",
                                       "cov(x, y) / cor(x, y)"),
                          "Descrição" = c("Média de x",
                                          "Variância / Desvio Padrão amostral de x",
                                          "Quantis de x",
                                          "Covariância / Correlação linear entre x e y"))

matematica <- data.frame("Função" = c("log(x)",
                                      "exp(x)",
                                      "abs(x)",
                                      "sign(x)",
                                      "sqrt(x)",
                                      "choose(n, k)",
                                      "factorial(x)"
                                      ),
                         "Descrição" = c("Logaritmo natural de x",
                                         "e elevado a x",
                                         "valor absoluto de x",
                                         "sinal de x (1 ou -1)",
                                         "raiz quadrada de x",
                                         "combinações de n, k a k",
                                         "fatorial de x"))

trigonometria <- data.frame("Função" = c("cos(x) / sin(x) / tan(x)",
                                           "acos(x) / asin(x) / atan(x)"),
                            "Descrição" = c("seno/cosseno/tangente de x",
                                              "arco-seno/cosseno/tangente de x"))
```

## Trigonometria

```{r, echo=FALSE, results='asis'}
pander(trigonometria)
```

## Matemática

```{r, echo=FALSE, results='asis'}
pander(matematica)
```

## Estatística

```{r, echo=FALSE, results='asis'}
pander(estatistica)
```

## Diversos

```{r, echo=FALSE, results='asis'}
pander(diversos)
```

# Referências

http://adv-r.had.co.nz/Functions.html

http://www.burns-stat.com/pages/Tutor/R_inferno.pdf

# Próxima aula
