---
title: Aula 05 - Gráficos com estilo - ggplot2
date : 2015-01-28
---

# O pacote ggplot2

O `ggplot2` é um pacote do R voltado para a criação de gráficos estatísticos. Ele é baseado na Gramática dos Gráficos (*grammar of graphics*, em inglês), criado por Leland Wilkinson, que é uma resposta para a pergunta: o que é um gráfico estatístico? Resumidamente, a gramática diz que um gráfico estatístico é um mapeamento dos dados a partir de atributos estéticos (cores, formas, tamanho) de formas geométricas (pontos, linhas, barras).

Para mais informações sobre a Gramática dos Gráficos, você pode consultar o livro [*The Grammar of graphics*](http://www.springer.com/statistics/computational+statistics/book/978-0-387-24544-7), escrito pelo Leland Wilkinson, ou o livro [ggplot2: elegant graphics for data analysis](http://ggplot2.org/book/), do Hadley Wickham.

## Instalação

O `ggplot2` não faz parte dos pacotes básico do R. Assim, antes de usá-lo, você precisa baixar e instalar o pacote. Para isso, é necessário ter pelo menos a versão 2.8 do R, pois o `ggplot2` não é compatível com versões anteriores.

Para baixar e instalar o pacote, utilize a seguitne linha de código:

```{}
install.packages("ggplot2")
```
Não se esqueça de carregar o pacote antes de utilizá-lo:

```{r}
library(ggplot2)
```

## Como fazer um gráfico no `ggplot`

```{r}
head(mtcars) # banco de dados
ggplot(mtcars, aes(x = mpg, y = disp)) + geom_point()
```

* O primeiro argumento da função é um `data.frame` com todas as variáveis do gráfico.
* A função `aes` mapeia as variáveis para cada aspecto do gráfico. Dependendo do tipo de gráfico que você deseja fazer os aspectos são diferentes, mas na maior parte das vezes, é obrigatório ter um `x`e um `y`.
* `+ geom_point` indica que você quer fazer um gráfico de pontos (cada combinação de `x` e `y`é um ponto)

## O que mais dá pra fazer?

Fizemos um gráfico de dispersão da variável mpg ( Milhas por galão) pela variável Disp (distância percorrida) pelos carros em 1972. Agora, gostariamos que a cor dos pontos variasse de acordo com  variável cyl (número de cilindros).

```{r}
ggplot(mtcars, aes(x = mpg, y = disp, colour = cyl)) + geom_point()
```

Adicionamos mais um aspecto ao gráfico: a cor. Neste caso estamos considerando o número de cilindros como uma variável contínnua, mas eventualmente gostariamos de considerá-la como uma variável categórica.

```{r}
ggplot(mtcars, aes(x = mpg, y = disp, colour = as.factor(cyl))) + geom_point()
```

Agora, gostariamos que o tamanho dos pontos fosse proporcional ao peso do carro. Para isso temos que adicionar mais um aspecto ao gráfico.

```{r}
ggplot(mtcars, aes(x = mpg, y = disp, colour = as.factor(cyl), size = wt)) + geom_point()
```

Exercício: pesquisar mais aspectos que podem ser alterados no gráfico de dispersão.

Outra funcionalidade muito importante do ggplot é o uso de facets (?) Já temos bastante informação no gráfico acima, mas se quiséssemos ver as diferenças entre os carros automaticos e manuais (variável am) poderiamos usar ainda o aspecto de formato do ponto. Também podemos usar o facet:

```{r}
ggplot(mtcars, aes(x = mpg, y = disp, colour = as.factor(cyl), size = wt)) + geom_point() + facet_grid(.~am)
```

Podemos empilhar os dois gráficos também:

```{r}
ggplot(mtcars, aes(x = mpg, y = disp, colour = as.factor(cyl), size = wt)) + geom_point() + facet_grid(am~.)
```

## Outros tipos de gráficos

Além do gráfico de dispersão, podemos fazer outrs tipos de gráfico usando o ggplot2. Usando o mesmo banco de dados, vamos fazer um boxplot do número de cilindros pelo consumo do carro em milhas por galão.

```{r}
ggplot(mtcars, aes(x = as.factor(cyl), y = mpg)) + geom_boxplot()
```

Para fazer um boxplot para cada grupo, precisamos passar para o aspecto x do gráfico uma variável do tipo fator. 

Da mesma forma podemos deixar o boxplot colorido usando:

```{r}
ggplot(mtcars, aes(x = as.factor(cyl), y = mpg, colour = as.factor(cyl))) + geom_boxplot()
```

Os aspecto colour do boxplot, muda a cor do contorno. Para mudar o preenchimento, basta trocar o argumento `colour` pelo argumento `fill`.

```{r}
ggplot(mtcars, aes(x = as.factor(cyl), y = mpg, fill = as.factor(cyl))) + geom_boxplot()
```

Sempre que usamos algum argumento de cor, o ggplot automaticamente inclui uma legenda no gráfico. Mas no caso do boxplot a legenda não faz muito sentido. Para omitir usamos o comando `+ scale_fill_discrete(guide = F)`.

O nome da função é composto de três partes: 
* scale: queremos fazer alguma personalização na escala
* fill: a alteração será na escala de preenchimento
* discrete: a escala de cores é discreta

```{r}
ggplot(mtcars, aes(x = as.factor(cyl), y = mpg, fill = as.factor(cyl))) + geom_boxplot() + scale_fill_discrete(guide = F)
```


# Tipos de gráficos

# Personalizando o seu gráfico: 'theme()' 
