---
output: html_document
---
---
title: Aula 2
date : 2014-12-02
--- &lead

# Estruturas de dados

Tipos básicos de estrutura no R:

- **Atomic vector**: homogêneo e unidimensional
- **Matriz**: homogêneo e bidimensional
- **Array**: homogêneo e multidimensional
- **Lista**: heterogêneo e unidimensional
- **Data frame**: heterogêneo bidimensional


**Nota**: em sua implementação, atomic vectors e matrizes são também arrays e data frames são listas.


## Atomic Vectors

Atomic vectors são a estrutura de objetos mais simples do R, caracterizados por "não terem dimensão".

Tipos de atomic vectos:

- lógico
- integer
- double
- complexo
- character

Exemplos:

```{r definicao}
dbl_var <- c(1, 2.5, 4.5) #DOUBLE
# Com o sufixo L temos números inteiros em vez de double
int_var <- c(1L, 6L, 10L)
# Use TRUE ou FALSE (T ou F) para vetores lógicos
log_var <- c(TRUE, FALSE, T, F)
chr_var <- c("essas são", "algumas strings")
```

**Curiosidade**: na função `c()`, o *c* é de *concatenate*.

Para saber qual é o tipo de um objeto, utilizamos a função `typeof`.

```{r tipos}
typeof(dbl_var)
typeof(int_var)
typeof(log_var)
typeof(chr_var)
```

As funções `is.integer`, `is.double`, `is.logical`, `is.character` são usadas para testar se um objeto é de um determinado tipo.

```{r}
is.integer(dbl_var)
is.double(dbl_var)
is.numeric(dbl_var)
is.logical(log_var)
is.character(chr_var)
```

Note que a função `is.numeric` retorna `TRUE` tanto para objetos double quanto para integer.

### Coerção

Quando dois tipos de objetos são inseridos uma estrutura homogênea (atomic vectors, arrays ou matrizes), o R converte converterá o objeto para o tipo mais flexível, na ordem:

- logical
- integer
- double
- character

Na lista acima, character é o tipo mais flexível.

```{r}
c("a", 1)
c(T, 1)
```

Isso pode ser útil, por exemplo, para contar o número de TRUEs em um vetor lógico:

```{r}
sum(c(T, F, T, F, T))
```

### Factors

*Factors* são utilizados para armazernar dados categorizados e são caracterizados por:

- conterem apenas valores pré-definidos, chamados *levels*; e
- se basearem num vetor de inteiros.


```{r}
f <- factor(c("aventura", "terror", "comédia", "drama"))
f
levels(f)
```

Observe que, dentro do objeto, os *levels* são organizados em ordem alfabética.

Sempre tome cuidado ao converter factors em objetos numéricos:

```{r}
f <- factor(c("2", "3", "1", "10"))
as.numeric(f) # não funciona
as.numeric(as.character(f)) # funciona
```


## Matrizes e Arrays

Matrizes e arrays são definidos usando as funções `matrix()` e `array()`.

```{r}
# Um vetor para descrever todas as dimensões
arr <- array(1:12, c(3,2,2))

# Dois argumentos para determinar o número de linahs e colunas
mat <- matrix(1:6, ncol = 3, nrow = 2)
```

Diferentemente dos atomic vectors, essas estruturas apresentam o atribuito *dimensão*. 

**Nota**: observe que uma matriz é um array com duas dimensões.

As funções `length()`, `dim()`, `nrow()`, `ncol()` são usadas para determinar o comprimento de cada dimensão de um objeto.

```{r}
dim(c(1,2,3))
nrow(c(1,2,3))
ncol(c(1,2,3))
length(c(1,2,3))

dim(arr)
length(arr)
nrow(arr)
ncol(arr)

dim(mat)
length(mat)
nrow(mat)
ncol(mat)
```

## Listas e Data frames

Listas são definidas usando a função `list()`.

```{r}
list(
  c(1:5),
  c("homem", "mulher"),
  c(T, F, T),
  list(c(1,2,3), c("a", "b", "c"))
  )
```

Data frames são listas em que todos os elementos têm o mesmo comprimento. São definidos usando a função `data.frame()`.

```{r}
df <- data.frame(x = 1:4, y = c("oi", "oi", "oi", "oi"), z = T)
df
str(df)
```

Em um data frame converte, os caracteres são convertidos em factors. Se essa conversão é indesejável, use o argumento `stringAsFactors = F`

```{r}
df <- data.frame(x = 1:4, y = c("oi", "oi", "oi", "oi"), z = T, stringsAsFactors = F)
str(df)
```

Se usarmos a função `names()` obtemos o nome das colunas do data frame. Também é possível mudar o nome das colunas:

```{r}
names(df)
names(df) <- c("a", "b", "c")
names(df)
```

### Combinando data frames

É possível combinar data frames usando as funções `rbind()` e `cbind()`:

```{r}
df1 <- data.frame(x = 1:4, y = c("s", "s", "s", "s"), z = T)
df2 <- data.frame(x = 1:2, y = c("n", "n"), z = F)

rbind(df1, df2)
cbind(df1, df2)
```
