---
title: Aula 05 - Gráficos com estilo - ggplot2
date : 2015-01-28
---

# O pacote ggplot2

O `ggplot2` é um pacote do R voltado para a criação de gráficos estatísticos. Ele é baseado na Gramática dos Gráficos (*grammar of graphics*, em inglês), criado por Leland Wilkinson, que é uma resposta para a pergunta: o que é um gráfico estatístico? Resumidamente, a gramática diz que um gráfico estatístico é um mapeamento dos dados a partir de atributos estéticos (cores, formas, tamanho) de formas geométricas (pontos, linhas, barras).

Para mais informações sobre a Gramática dos Gráficos, você pode consultar o livro [*The Grammar of graphics*](http://www.springer.com/statistics/computational+statistics/book/978-0-387-24544-7), escrito pelo Leland Wilkinson, ou o livro [ggplot2: elegant graphics for data analysis](http://ggplot2.org/book/), do Hadley Wickham.

## Instalação

O `ggplot2` não faz parte dos pacotes básico do R. Assim, antes de usá-lo, você precisa baixar e instalar o pacote. Para isso, é necessário ter pelo menos a versão 2.8 do R, pois o `ggplot2` não é compatível com versões anteriores.

Para baixar e instalar o pacote, utilize a seguitne linha de código:

```{}
install.packages("ggplot2")
```
Não se esqueça de carregar o pacote antes de utilizá-lo:

```{r}
library(ggplot2)
```

## Como fazer um gráfico no `ggplot`

```{r}
head(mtcars) # banco de dados
ggplot(mtcars, aes(x = mpg, y = disp)) + geom_point()
```

* O primeiro argumento da função é um `data.frame` com todas as variáveis do gráfico.
* A função `aes` mapeia as variáveis para cada aspecto do gráfico. Dependendo do tipo de gráfico que você deseja fazer os aspectos são diferentes, mas na maior parte das vezes, é obrigatório ter um `x`e um `y`.
* `+ geom_point` indica que você quer fazer um gráfico de pontos (cada combinação de `x` e `y`é um ponto)

## O que mais dá pra fazer?

Fizemos um gráfico de dispersão da variável mpg ( Milhas por galão) pela variável Disp (distância percorrida) pelos carros em 1972. Agora, gostariamos que a cor dos pontos variasse de acordo com  variável cyl (número de cilindros).

```{r}
ggplot(mtcars, aes(x = mpg, y = disp, colour = cyl)) + geom_point()
```

Adicionamos mais um aspecto ao gráfico: a cor. Neste caso estamos considerando o número de cilindros como uma variável contínnua, mas eventualmente gostariamos de considerá-la como uma variável categórica.

```{r}
ggplot(mtcars, aes(x = mpg, y = disp, colour = as.factor(cyl))) + geom_point()
```

# Aesthetics

# Tipos de gráficos

# Personalizando o seu gráfico: 'theme()' 
