---
title: Aula 06 - Laboratório II
date : 2015-01-30
--- 

# Questões iniciais

## Sobre dplyr e tidyr

Para estas questões usaremos a base de dados flights, ela está inserida no pacote `nycflights13` por isso é necessário utilizar o comando:

```{r}
library(nycflights13)
```

Se você não tiver o pacote instalado use o comando:

```{r, eval = F}
install.packages("nycflighs13")
```

E em seguida use o `library(nycflights13)`.

```{r}
library(dplyr)
flights %>% tbl_df
```

Com o comando `?flights` você pode ver o que significa cada uma das variáveis do banco de dados.

### filter

1. Atribua a uma tabela apenas os voos de janeiro de 2013.
2. Atribua a uma tabela apenas os voos de janeiro ou fevereiro de 2013.

### select

1. Atribua a uma tabela apenas as colunas `month` e `dep_delay`.
2. Atribua a uma tabela apenas as colunas `month` e `dep_delay`, os nomes dessas colunas devem ser `mes`e `atraso`.

### mutate

1. Calcule as colunas `ganho_de_tempo` que é dado por `dep_delay - arr_delay` e `velocidade` dada por `distance / air_time * 60`.

### summarise

1. Calcule a média da distância de todos os vôos.
2. Calcule a média da distância dos vôos por mês.

### arrange

1. Ordene a base de dados pelo atraso na partida em ordem crescente.
2. Repita a questão anterior, poém na ordem decrescente.

### gather

### spread

### desafios (opcional)

1. Sumarise em uma tabela qual foi a média de atraso total (`dep_delay + arr_delay`) e seu intervalo de confiança por mês, apenas considerando os vôos que atrasaram (tempos negativos não são atrasos).
Dica: o intervalo de confiança pode ser calculado por $média \pm 1,96*\sqrt{\frac{var(x)}{n}}$

2. Summarise em uma tabela quais foram os destinos com mais viagens com atraso superior a 60 minutos. Considere o ataraso total definido na pergunta anterior.

---

## Sobre ggplot2

Nestes exercícios você utilizará a base de dados `diamonds`

```{r}
data(diamonds)
```

### geom_point

### geom_line

### geom_histogram

### geom_boxplot

### geom_bar

### facet_wrap

### facet_grid

### desafios (opcional)

---

# Desafios com bases de dados reais

1. PNUD

2. Coalitions

3. CARF (stringr)

4. Twitter (stringr + lubridate)

5. SABESP


